【裁判字號】    96,訴,4680
【裁判日期】    970306
【裁判案由】    強盜
【裁判全文】
臺灣臺中地方法院刑事判決  96年度訴字第4680號
公  訴  人  臺灣臺中地方法院檢察署檢察官
被      告  甲○○
                    （現羈押在臺灣臺中看守所）
指定辯護人  本院公設辯護人  戊○○
上列被告因強盜案件，經檢察官提起公訴（96年度偵字第27448
號），本院判決如下：
    主    文
甲○○犯準強盜罪而有刑法第三百二十一條第一項第三款情形，
累犯，處有期徒刑捌年。
    犯罪事實
一、甲○○前於民國九十五年間，因搶奪罪，經本院以九十五年
    度訴字第三三三六號判處有期徒刑八月確定；又因施用第一
    級毒品及第二級毒品罪，經本院以九十五年度訴字第三五三
    六號分別判處有期徒刑十月、五月，並定應執行刑為有期徒
    刑一年確定，前開三罪又經合併定其應執行刑為有期徒刑一
    年七月，入監執行後，於九十六年七月十六日縮刑期滿執行
    完畢。詎仍不知警惕，於九十六年十一月十九日上午五時四
    十分許，甲○○攜帶其母所有客觀上足以傷害人之生命、身
    體而可供作兇器使用之菜刀一把，插於腰際，步行途經臺中
    市○區○○○路一段一０六號附近靠近中山醫藥大學牙醫女
    宿前面（起訴書誤為臺中市○區○○○路一段一０六號前）
    ，見丁○○與友人乙○○行走於路旁，且手提包背在右肩上
    ，認為有機可乘，竟基於意圖為自己不法所有之犯意，突然
    自丁○○之右後方出手搶奪丁○○之手提包，經丁○○察覺
    後，乃奮力抓住皮包而與甲○○發生拉扯，甲○○一時無法
    得手，雖明知持菜刀近身割取該手提包，可能造成以右手防
    護財物之丁○○受傷，但為順利搶得該手提包，仍基於縱所
    持菜刀因而割傷丁○○仍不違背其本意之傷害人之身體之不
    確定故意，立即取出隨身攜帶之菜刀一把，欲割斷手提包之
    提帶，因而劃傷丁○○防護手提包之右手食指。乙○○在一
    旁見狀，馬上提醒丁○○對方有刀子，丁○○始注意到甲○○手持菜刀且自己手指已遭刀傷流血，甲○○即趁機用力將
    該手提包奪走，手提包內有丁○○之身分證、健保卡、提款
    卡各一張、數位相機一部、錢包一個及新臺幣（下同）二千
    一百元。甲○○得手後，為脫免逮捕，當場又持上開菜刀在
    丁○○、乙○○胸前揮舞，以此脅迫方式逼使丁○○、乙○○不要追捕，丁○○、乙○○因而心生畏懼至不能抗拒，均
    不敢上前，甲○○旋即騎乘車牌號碼ＮＯＵ－７６７號機車
    離去。丁○○、乙○○立刻大叫搶劫，適有見義勇為之路人
    賴獻銘在旁聽聞，立即騎乘機車從後追捕，嗣於同日上午六
    時十分許，在臺中市○區○○路一四五巷七號前，始與據報
    前來之員警合力逮捕甲○○，並當場扣得甲○○所使用之菜
    刀一把。
二、案經臺中市警察局第三分局報告臺灣臺中地方法院檢察署檢
    察官偵查起訴。
    理    由
一、證據能力之說明：
    按被告以外之人於審判外之陳述，雖不符刑事訴訟法第一百
    五十九條之一至第一百五十九條之四之規定，而經當事人於
    審判程序同意作為證據，法院審酌該言詞陳述或書面陳述作
    成時之情況，認為適當者，亦得為證據。當事人、代理人或
    辯護人於法院調查證據時，知有第一百五十九條第一項不得
    為證據之情形，而未於言詞辯論終結前聲明異議者，視為有
    前項之同意。刑事訴訟法第一百五十九條之五定有明文。查
    本院公設辯護人於本院準備程序時，對於本案偵查卷內之人
    證、書證，均不爭執證據能力，被告對此亦未表示任何反對
    之意見，迄至本案言詞辯論終結前，對於卷內之人證、書證
    ，亦未聲明異議，有本院準備程序筆錄及審判筆錄在卷可考
    ，另經本院審酌卷內各該人員陳述時之情狀，均查無被違法
    取供或非出於自由意志之情形，相關書證亦查無違法取證或
    造假虛捏之情事，以之作為本案之證據，皆屬適當，依前揭
    規定，本判決以下所引用之卷內人證、書證均得為本案之證
    據，合先敘明。
二、訊之被告甲○○除否認其有傷害證人丁○○之不確定故意
    ；其於上揭時、地搶得證人丁○○之手提包後，有持扣案
    之菜刀向證人丁○○、乙○○揮舞，以阻止渠等追捕，並辯
    稱：伊不知有傷到證人丁○○，且搶得皮包後，伊立即逃走
    ，並未以持菜刀揮舞之方式脅迫之云云外，對於其餘犯罪事
    實，均坦承不諱，核與證人丁○○於警詢、偵查中及本院審
    理時證述之情節相符，復經證人乙○○到院結證綦詳，並有
    臺中市警察局第三分局扣押筆錄暨扣押物品目錄表、贓物認
    領保管單、現場圖、照片附卷可稽，及扣案之菜刀一把足資
    佐憑。被告雖以前揭情詞置辯，公設辯護人亦為被告辯護稱
    ：是證人丁○○防護自己手提包，手指才不慎被菜刀劃傷
    ，不是被告刻意持刀劃傷，被告並無傷害之犯意；證人丁○○因害怕而鬆手，被告才搶得手提包，且因心慌想跑離現
    場，無須施暴或揮舞刀子防護贓物，其主觀上無出於防護贓
    物或脫免逮捕，施以強暴脅迫之犯意。證人丁○○、乙○○雖稱被告得手後有持刀朝她們揮一、二下，但可能是被告
    要逃跑時收刀子之行為，讓渠等誤以為被告有脅迫之意思；
    再者，被告得手後，證人丁○○、乙○○有楞一下，才呼救
    、追上去，足見被告縱有揮舞刀子，亦未因此阻止渠等之追
    捕行為。故不應將被告掙脫之行為，認為係合於刑法第三百
    二十九條準強盜罪之強暴、脅迫行為云云。然查：
（一）扣案之菜刀一把係方形刀型，質地堅硬，刀鋒鋒利，厚實
      沈重，有卷附之照片及扣案之菜刀一把可資參佐。若趁人
      不備而持以靠近他人之身體搶奪財物，因他人不察而有所
      反抗或與持刀者拉扯時，極易受到刀傷之傷害，乃至明之
      理。而被告係三十五歲之成年人，具國中教育程度，且已
      育有子女，並無智識或生活經驗低落於一般人之情狀，對
      於前開事理，自難諉稱不知。被告本欲趁證人丁○○不及
      防備，出手行搶手提包，但因證人丁○○已以右手防護財
      物並與之拉扯，一時無法得手，始持上開菜刀，欲以割斷
      手提包提帶之方式攫取財物，故其對扣案菜刀刀鋒鋒利一
      節，既有認識，且對於已與之拉扯之證人丁○○可能因此
      而受到刀傷之傷害，亦有所預見，竟仍取出菜刀靠近證人
      丁○○之身體，試圖割斷手提包之提帶以遂行其搶奪之目
      的，其主觀上自有縱使證人丁○○因此受到刀傷仍不違背
      其本意之傷害人之身體之不確定故意至明。辯護人為被告
      辯護稱：被告並無傷害之犯意云云，委不可採；而被告空
      言否認其不知有傷害到證人丁○○云云，亦僅係對實際發
      生實害之詳細情形並不瞭解，但其主觀上既對持刀行搶可
      能造成證人丁○○受傷已有預見，猶仍取出菜刀欲割取證
      人丁○○肩上之手提包提帶，所為舉動業已彰顯縱使發生
      證人丁○○受傷之結果，仍不違背其本意之不確定故意，
      昭昭明甚，至於被告對於發生如何之實害縱使並未知曉，
      亦無從解免被告應負之刑責。
（二）又被告於前揭時、地搶得證人丁○○之手提包後，如何再
      持扣案之菜刀在證人丁○○、乙○○胸前揮舞，以阻止渠
      等追捕，且證人丁○○、乙○○確實因被告揮舞菜刀之動
      作而心生畏懼至不能抗拒，而不敢立即上前搶回該手提包
      等情，業據證人丁○○於警詢、偵查中及本院審理時均為
      相同之指訴，復經同行友人即證人乙○○於本院審理時亦
      為一致之證述，有各該筆錄在卷可考。證人丁○○又到庭
      結證稱：「（問：如果被告沒有用刀揮舞，會想要把皮包
      搶回嗎？）會，但因為他有拿刀，所以會怕。」等語（本
      院卷第六十頁），證人乙○○亦到庭結證稱：「（問：被
      告搶到皮包之後，你有沒有要追？）有，但因為被告揮舞
      刀子，我會害怕。」、「被告搶到皮包之後，我們有楞了
      一下，過了一下子有喊搶劫，才追過去，剛好有路人幫忙
      追。」等語（本院卷第六三、六四頁），參以被告行搶後
      ，係因證人丁○○、乙○○大喊搶劫，適有見義勇為之路
      人即案外人賴獻銘聽聞後，立即騎乘機車從後追捕，方於
      九十六年十一月十九日上午六時十分許，在臺中市○區○○路一四五巷七號前，與據報前來之員警合力逮捕被告等
      情，亦據被告供明在卷，並有臺中市警察局第三分局勤工
      派出所警員劉育政出具之職務報告一紙存卷可佐，衡情，
      要非被告真有在搶得手提包後，又持刀向證人丁○○、乙○○揮舞，以阻止渠等之追捕，以證人丁○○、乙○○急
      想搶回手提包之心情及意念，以及證人丁○○、乙○○有
      二人為伴之情況，當會立即追趕被告，甚至與被告發生拉
      扯，而不會先楞一下，才大喊搶劫，之後由路過之案外人
      賴獻銘代為追捕。尤其證人丁○○在被告行搶尚未得手之
      際，即有反抗防護財物之舉動，但在被告得手後，卻未見
      立即出手搶回手提包之反應，足見證人丁○○、乙○○在
      被告搶奪得手後，心理當係受到一定之脅迫而有所抑制，
      以致無法立即採行應變措施，更徵無訛。據上，證人丁○○、乙○○關於被告於搶得上開手提包後，確有持扣案之
      菜刀向渠等揮舞，阻止渠等追捕，渠等因而心生畏怖至不
      能抗拒，不敢立即上前捕緝等互核一致之證述，堪認係合
      於實情，亦與事理常情無違，足以採信。又證人丁○○、
      乙○○心理已因被告持刀揮舞之舉動而受到脅迫，進而影
      響證人丁○○、乙○○立即追捕被告之決定，縱證人丁○○、乙○○在事後不久即回神氣定並大喊搶劫，亦加入追
      趕行列，仍無礙被告為脫免捕逮，而以揮舞菜刀施脅迫於
      證人丁○○、乙○○之事實認定。據上，被告空言否認有
      準強盜之犯行，要無足取。
（三）綜上所陳，被告所為辯解，均無可採。從而，本件事證明
      確，被告上開犯行，洵堪認定。
三、按刑法第三百二十一條第一項第三款之攜帶兇器竊盜罪，係
    以行為人攜帶兇器竊盜為其加重條件，此所謂兇器，其種類
    並無限制，凡客觀上足對人之生命、身體、安全構成威脅，
    具有危險性之兇器均屬之，且祇須行竊時攜帶此種具有危險
    性之兇器為已足，並不以攜帶之初有行兇之意圖為必要。最
    高法院七十九年台上字第五二五三號判例可資參照。查扣案
    之菜刀一把，係方形刀型，質地堅硬，刀鋒鋒利，厚實沈重
    ，有卷附之照片及扣案之菜刀一把可資參佐，若持以攻擊人
    ，對於人之生命、身體顯然極易生有一定之危害，係屬兇器
    。又查被告雖於行搶之際，即取出菜刀作為工具，但證人丁○○始終證稱：伊一開始不知道有刀子，是被告持刀已劃傷
    伊右手手指，證人乙○○看到被告手中持刀，且伊手指流血
    ，才趕快告知伊要注意，被告即趁機搶得手提包等語，顯見
    被告持刀搶奪證人丁○○之手提包時，證人丁○○一開始並
    不知有刀，知道後又不及反應，財物即遭被告搶走，故在被
    告搶奪得手前，並未因被告持刀之舉動而達完全不能抗拒之
    程度，至臻明確，所為尚與刑法第三百二十八條第一項強盜
    罪之構成要件不符。另按刑法第三百三十條所謂犯強盜罪，
    不僅指自始犯強盜罪者而言，即依第三百二十九條以強盜論
    者，亦包括之，如此項準強盜有第三百二十一條第一項各款
    情形之一，自應依第三百三十條論處。最高法院四十二年台
    上字第五二三號判例復可參照。是核被告持刀傷害證人丁○○所為，係犯刑法第二百七十七條第一項之普通傷害罪；另
    攜帶兇器搶奪財物得手後，為脫免逮捕，復持刀揮舞，對證
    人丁○○、乙○○施以脅迫部分，則係犯刑法第三百三十條
    第一項、第三百二十九條之加重強盜既遂罪。被告於搶得證
    人丁○○之手提包後，同時持刀對證人丁○○、乙○○二人
    揮舞施以脅迫，其一行為同時侵害證人丁○○、乙○○之二
    法益，係想像競合犯。被告一準強盜之搶奪行為，同時觸犯
    上開二罪，亦屬想像競合，應從一重之加重強盜既遂罪處斷
    （最高法院九十二年度台上字第二０一三號、第三七五六號
    、八十年度台上字第一一０四號裁判均可參照）。被告前於
    九十五年間，因搶奪罪，經本院以九十五年度訴字第三三三
    六號判處有期徒刑八月確定；又因施用第一級毒品及第二級
    毒品罪，經本院以九十五年度訴字第三五三六號分別判處有
    期徒刑十月、五月，並定應執行刑為有期徒刑一年確定，前
    開三罪又經合併定其應執行刑為有期徒刑一年七月，入監執
    行後，於九十六年七月十六日縮刑期滿執行完畢，有臺灣臺
    中地方法院檢察署刑案資料查註紀錄表、臺灣高等法院被告
    前案紀錄表各一份在卷可按，其受有期徒刑之執行完畢，五
    年以內故意再犯本件有期徒刑以上之罪，為累犯，依法加重
    其刑。又起訴書論罪法條欄雖未記載被告持刀行搶劃傷證人
    丁○○部分，係犯刑法第二百七十七條第一項之普通傷害罪
    ，但起訴書犯罪事實業已載明被告持刀劃傷證人丁○○之情
    節，復經公訴檢察官於言詞辯論時及提出之論告書中，均補
    充此部分之犯罪事實及所犯法條，本院自應併予審理。另起
    訴書犯罪事實欄雖記載：被告自證人丁○○後方搶奪證人丁○○之手提包，因遭證人丁○○奮力抓住一時無法得手，故
    取出隨身攜帶之菜刀一把，朝證人丁○○比劃，致證人丁○○右手食指遭菜刀割傷等情，但經本院審認結果，認本案犯
    罪事實應如前揭犯罪事實欄所載，公訴檢察官亦以論告書為
    相同之更正，均併此明。爰審酌被告素行非佳，有前開前
    科紀錄表可佐，竟不知警惕言行，為圖私利，利用清晨時分
    證人丁○○與友人即證人乙○○行走路邊有機可乘之機會，
    攜帶足以傷害人之生命、身體之扣案菜刀，搶奪證人丁○○
    之手提包，致使證人丁○○受有右手手指刀傷之傷害，並攫
    取上開手提包（內有證人丁○○之證件、提款卡、錢包、現
    金等物），得手後，為脫免逮捕，復持刀向證人丁○○、乙○○揮舞，以阻止渠等追捕，所為揮舞菜刀之舉動，已使證
    人丁○○、乙○○均心生畏怖而至不能抗拒之程度，犯罪之
    動機、目的並不可取，手段亦非平和，致生之損害不小，惟
    得手後，旋即被見義勇為之路人與據報前來處理之警員合力
    逮獲，並將所搶奪之財物歸還予證人丁○○，所得利益尚微
    ，再考之被告之智識、生活情狀，暨犯後對於大部分之犯罪
    事實均能坦承，惟未能就傷害及準強盜犯行認罪，亦未賠償
    證人丁○○之損失等一切情狀，量處如主文所示之刑，以示
    警懲。公訴人雖認被告有數次竊盜、搶奪及毒品前科，顯有
    犯罪習慣，請求對被告宣告強制工作三年，但查，被告之犯
    罪前科如下：於八十年間因竊盜罪，經法院判處有期徒刑
    十月，緩刑三年；於八十九年八月間因施用毒品，經法院
    裁定送觀察、勒戒，及強制戒治；於八十九年間因施用第
    一級毒品、第二級毒品罪，經法院判處有期徒刑一年、八月
    ，並定應執行刑為有期徒刑一年六月；於九十年間因施用
    第一級毒品、第二級毒品罪，經法院判處有期徒刑十月、六
    月，並定應執行刑為有期徒刑一年二月；於九十五年間因
    施用第一級毒品、第二級毒品罪，經法院判處有期徒刑十月
    、五月，並定應執行刑為有期徒刑一年；於九十五年間因
    搶奪罪，經法院判處有期徒刑八月；於九十六年間因竊盜
    罪，經法院判處有期徒刑四月等情，有被告前科紀錄表在卷
    可按。可知，被告近十五年來之犯罪紀錄，多係施用毒品案
    件，且近十年來之財產犯罪，僅有前述、二次，各次犯
    行又非密接發生，尚難僅以被告有多次前科，即遽認被告已
    有犯罪之習慣，核與刑法第九十條第一項之要件有間，爰不
    諭知強制工作；另扣案之菜刀一把，並非被告所有，亦不另
    宣告沒收，均附此明。
據上論斷，應依刑事訴訟法第二百九十九條第一項前段，刑法第
三百三十條第一項、第三百二十九條、第二百七十七條第一項、
第五十五條、第四十七條第一項，刑法施行法第一條之一，判決
如主文。
本案經檢察官丙○○到庭執行職務
中    華    民    國    97    年    3     月    6     日
            刑事第十一庭  審判長法  官  王世華
                                法  官  林慶郎
                                法  官  莊嘉蕙
以上正本證明與原本無異。
如不服本判決，應於送達後十日內向本院提出上訴狀（須附繕本
），上訴於臺灣高等法院臺中分院。上訴書如未敘述理由，應於
上訴期間屆滿後20日內補提理由書於本院。
                                書記官  魏愛玲
中    華    民    國    97    年    3     月    6     日
附錄論罪科刑法條
中華民國刑法第277條第1項
傷害人之身體或健康者，處三年以下有期徒刑、拘役或一千元以
下罰金。
中華民國刑法第329條：
竊盜或搶奪，因防護贓物、脫免逮捕或湮滅罪證，而當場施以強
暴脅迫者，以強盜論。
中華民國刑法第330條：
犯強盜罪而有第321條第1項各款情形之一者，處7年以上有期徒
刑。
前項之未遂犯罰之。


司法院資訊處製作；財團法人民間司法改革基金會備份。
